---
title: "CoExpression Networks"
author: "João Vitor F. Cavalcante"
date: "`r Sys.Date()`"
output: html_document
---

```{r setup, include=FALSE}
knitr::opts_chunk$set(echo = TRUE)
```

```{r}
library(CEMiTool)
library(DESeq2)
library(dplyr)
library(biomaRt)
library(org.Hs.eg.db)
```

# CEMiTool

O pacote Bioconductor CEMiTool (Co-Expression Modules identification Tool) fornece aos
seus usuários uma maneira simples de realizar análises de co-expressão, encontrando módulos
gênicos que representam a correlação da expressão entre os genes.

Além disso, o CEMiTool permite integrar outras informações, como vias metabólicas do KEGG, para
se realizar um enriquecimento funcional e interações da rede proteína-proteína dos genes a serem analisados, permitindo a construção de uma rede que ilustre os resultados da co-expressão.

## Ler dados de expressão

Primeiro, iremos ler o dado de expressão dos genes diferencialmente expressos e as informações
da tabela de metadados, que inclui os grupos ou contrastes.

```{r}
# Carregar dado de expressão
load("./results/dds.RData")

# Carregar genes DGE
load("./results/res_dge.RData")

metadata <- readr::read_csv("data/metadata.txt") %>% 
  dplyr::filter(Run %in% colnames(dds)) %>% 
  dplyr::select(Run, subtype) %>% 
  as.data.frame()

# Obter expressão normalizada e filtrar genes DGE
vst <- vst(dds)
counts <- assay(vst)
counts <- as.data.frame(counts[rownames(counts) %in% rownames(res_dge),])
```

## Traduzir identificadores

```{r}
ensembl <- useMart("ENSEMBL_MART_ENSEMBL")

ensembl <- useDataset(dataset = "hsapiens_gene_ensembl", mart = ensembl)

ids <- getBM(attributes = c("hgnc_symbol", "ensembl_gene_id", "ensembl_peptide_id", "entrezgene_id"),
             filters = "ensembl_gene_id",
             values = rownames(counts),
             mart = ensembl)
```

## Adquirir vias do KEGG

Para isso, usaremos o org.Hs.db, especificamente o org.Hs.egPATH2EG, que possui uma lista
de vias do KEGG e os Entrez gene IDs associados a cada, que podemos então cruzar com nosso
dado de expressão.

```{r}
kegg_to_entrez <- as.data.frame(org.Hs.egPATH2EG)

kegg_to_symbol <- ids %>% 
  mutate(entrezgene_id = as.character(entrezgene_id)) %>% 
  inner_join(kegg_to_entrez, by = c("entrezgene_id" = "gene_id"))

save(kegg_to_symbol, file="results/pathways_for_cea.RData")
```

## Adquirir interações PPI

```{r}
# Para fazer este mapeamento, quando submetemos uma requisição à API do string programaticamente, 
# temos que concatenar os identificadores e separá-los com o símbolo "%0d".
genes_hgnc_concatenado <- paste0(ids$hgnc_symbol, collapse = "%0d") 

# Fazer a solicitação a API do STRING
req <- RCurl::postForm(
  "https://string-db.org/api/tsv/get_string_ids",
  identifiers = genes_hgnc_concatenado,
  echo_query = "1",
  species = "9606"
)
map_ids <- read.table(text = req, sep = "\t", header = T, quote = "")
```


```{r}
# Função para combinar os scores de acordo com o algoritmo usado pelo STRING
combinescores <- function(dat, evidences = "all", confLevel = 0.4) {
  if(evidences[1] == "all"){
    edat<-dat[,-c(1,2,ncol(dat))]
  } else {
    if(!all(evidences%in%colnames(dat))){
      stop("NOTE: one or more 'evidences' not listed in 'dat' colnames!")
    }
    edat<-dat[,evidences]
  }
  if (any(edat > 1)) {
    edat <- edat/1000
  }
  edat<-1-edat
  sc<- apply(X = edat, MARGIN = 1, FUN = function(x) 1-prod(x))
  dat <- cbind(dat[,c(1,2)],combined_score = sc)
  idx <- dat$combined_score >= confLevel
  dat <-dat[idx,]
  return(dat)
}

#Concatenar os identificadores do string para a requisição
genes_string_concatenado <- paste0(unique(map_ids$stringId), collapse = "%0d") 

# Requisição para o método 'network'
req2 <- RCurl::postForm(
  "https://string-db.org/api/tsv/network",
  identifiers = genes_string_concatenado, # identificadores do stringID, obtidos na etapa anterior
  required_core = "0", # score mínimo para cada interação
  species     = "9606" # espécie (H. sapiens)
)
int_network <- read.table(text = req2, sep = "\t", header = T)
int_network <- unique(int_network)

int_network <- combinescores(int_network, evidences = c("ascore", "escore", "dscore"), confLevel = 0.9)
```


```{r}
# Remover o identificador de espécie em cada ENSP
int_network$stringId_A <- substring(int_network$stringId_A, 6, 1000)
int_network$stringId_B <- substring(int_network$stringId_B, 6, 1000)

# Filtrar a rede, mantendo apenas os ENSP que estão presentes no nosso dataframe inicial
idx1 <- int_network$stringId_A %in% ids$ensembl_peptide_id
idx2 <- int_network$stringId_B %in% ids$ensembl_peptide_id
int_network <- int_network[idx1 & idx2,]

# Manter somente os nomes dos genes na tabela de interação
int_network$ENSG_A <- ids$ensembl_gene_id[match(int_network$stringId_A, ids$ensembl_peptide_id)]
int_network$ENSG_B <- ids$ensembl_gene_id[match(int_network$stringId_B, ids$ensembl_peptide_id)]
int_network <- int_network[, c("ENSG_A", "ENSG_B")]

save(int_network, file="results/network_for_cea.RData")
```


## Rodar o CEMiTool

A função cemitool() é a função mestra do pacote, é por meio dela que iremos obter o objeto com
os módulos de co-expressão e as figuras. Para isso, adicionaremos, é claro, nosso dado de expressão,
mas também nossos contrastes - especificando em qual coluna está o nome de cada amostra (Run) e o nome
dos contrastes (subtype) -, nossas vias metabólicas, e nossas interações.

```{r}
load("results/network_for_cea.RData")
load("results/pathways_for_cea.RData")

paths <- kegg_to_symbol[, c("path_id", "ensembl_gene_id")]

paths <- setNames(paths, c("term", "gene"))

cem <-
  cemitool(
    counts,
    annot = metadata,
    sample_name_column = "Run",
    class_column = "subtype",
    paths,
    interactions = int_network,
    filter = TRUE,
    plot = TRUE,
    verbose = TRUE
  )
```


## Investigação inicial do resultado

Primeiro, podemos ver quantos módulos foram encontrados com a função nmodules(),
e também alguns dos genes que compoem cada módulo através da função module_genes().

```{r}
nmodules(cem)

head(module_genes(cem))
```

Podemos também ver quais genes possuem a maior conectividade.

```{r}
n <- 10

hubs <- get_hubs(cem, n)

hubs
```

## Enriquecimento dos módulos

Como fornecemos as informações dos contrastes, a função cemitool também realizou um *gene set enrichment analysis*, usando a função do pacote *fgsea*. A figura associada a esse resultado possui um círculo em 
cada módulo e em cada contraste, com a intensidade e o tamanho de cada círculo correspondendo ao Score de enriquecimento normalizado (NES), que é o score de enriquecimento para o módulo em cada classe 
normalizado pelo número de genes do módulo.

```{r}
# generate heatmap of gene set enrichment analysis
show_plot(cem, "gsea")
```


## Visualizar padrões de expressão nos módulos

Também podemos visualizar o padrão de expressão de cada gene em cada módulo.

```{r}
# plot gene expression within each module
plots <- show_plot(cem, "profile")
plots[1]
```

## Over-representation analysis

A função cemitool também determina se as vias metabólicas estão associadas com os módulos através
de uma *over-representation analysis*.

```{r}
plots <- show_plot(cem, "ora")
plots[1]
```

## Interações

E, dado que fornecemos a informação das interações entre nossos genes, também podemos gerar a imagem
de uma rede que combina a informação das interações junto aos resultados da análise de co-expressão.

```{r}
plots <- show_plot(cem, "interaction") # view the plot for the first module
plots[1]
```

## Gerando relatório

Todos os resultados encontrados pelo pacote CEMiTool na nossa análise, além de todos os parâmetros
que utilizamos, podem ser facilmente salvos e compartilhados através de um relatório HTML, que se gera
com a função generate_report(). Tente ir ao diretório escolhido abaixo e abrir o arquivo HTML com seu
navegador!

```{r}
# Cria relatorio do CEMiTool em HTML no diretório abaixo
# (Tem que ser um diretório inexistente)
generate_report(cem, directory="results/cemitool_report/")
```

