---
title: "CoExpression Networks"
author: "João Vitor F. Cavalcante"
date: "`r Sys.Date()`"
output: html_document
---

```{r setup, include=FALSE}
knitr::opts_chunk$set(echo = TRUE)
```

```{r}
library(CEMiTool)
library(DESeq2)
library(dplyr)
library(biomaRt)
```

# CemiTool

## Ler dados de expressão

```{r}
# Carregar dado de expressão
load("./results/dds.RData")

# Carregar genes DGE
load("./results/res_dge.RData")

metadata <- readr::read_csv("data/metadata.txt") %>% 
  dplyr::filter(Run %in% colnames(dds)) %>% 
  dplyr::select(Run, subtype) %>% 
  as.data.frame()

# Obter expressão normalizada e filtrar genes DGE
vst <- vst(dds)
counts <- assay(vst)
counts <- as.data.frame(counts[rownames(counts) %in% rownames(res_dge),])
```

## Traduzir identificadores

```{r}
ensembl <- useMart("ENSEMBL_MART_ENSEMBL")

ensembl <- useDataset(dataset = "hsapiens_gene_ensembl", mart = ensembl)

ids <- getBM(attributes = c("hgnc_symbol", "ensembl_gene_id", "ensembl_peptide_id", "entrezgene_id"),
             filters = "ensembl_gene_id",
             values = rownames(counts),
             mart = ensembl)
```



## Rodar o CEMiTool

```{r}
cem <- cemitool(counts, annot = metadata, sample_name_column = "Run", class_column = "subtype")
```


## Número de módulos encontrados

```{r}
nmodules(cem)

head(module_genes(cem))
```

## Identificar top n genes com maior conectivadade em cada módulo

```{r}
n <- 10

hubs <- get_hubs(cem, n)

hubs
```

## Enriquecimento dos módulos

The size and intensity of the circles in the figure correspond to the Normalised Enrichment Score (NES), which is the enrichment score for a module in each class normalised by the number of genes in the module

```{r}
# generate heatmap of gene set enrichment analysis
gsea <- mod_gsea(cem)
gsea_plot <- plot_gsea(gsea)
show_plot(gsea_plot, "gsea")
```


## Visualizar padrões de expressão nos módulos

```{r}
# plot gene expression within each module
profile_cem <- plot_profile(cem)
plots <- show_plot(profile_cem, "profile")
plots[1]
```

# Over-representation analysis

Necessita um arquivo GMT com as vias e os genes correspondentes, aqui utilizaremos um fornecido
pelo pacote CEMiTool.

```{r}
# read GMT file
gmt_fname <- system.file("extdata", "pathways.gmt", package = "CEMiTool")
gmt_in <- read_gmt(gmt_fname) %>% 
  dplyr::inner_join(ids, by = c("gene" = "hgnc_symbol")) %>% 
  dplyr::select(term, ensembl_gene_id) %>% 
  rename(gene = ensembl_gene_id)

ora <- mod_ora(cem, gmt_in)
```

```{r}
ora_plot <- plot_ora(ora)
plots <- show_plot(ora_plot, "ora")
plots[1]
```

