---
title: "Enriquecimento funcional"
author: "João Vitor F. Cavalcante"
date: "`r Sys.Date()`"
output: html_document
---

```{r setup, include=FALSE}
knitr::opts_chunk$set(echo = TRUE)
```

# Introdução

Após obtermos as tabelas da expressão diferencial gênica, podemos realizar um enriquecimento funcional dos genes obtidos. 
Este passo consiste em analisar se os genes obtidos estão significativamente correlacionados com termos Gene Ontology (GO), termos estes que descrevem processos biológicos, como transporte de zinco ou fagocitose, por exemplo. Para este fim, utilizaremos a biblioteca do Bioconductor ClusterProfiler, que será a responsável por realizar o alinhamento. 

Além disso, a partir dos termos obtidos no enriquecimento, montaremos um dendrograma dos termos. Este dendrograma é montado a partir da clusterização hierárquica da similaridade semântica entre os diferentes termos obtidos e irá agir para mostrar, essencialmente, grupos de termos com composição semelhante. A visualização obtida ao final desse processo é gerada com o auxílio da biblioteca Bioconductor TreeAndLeaf.

```{r}
library(dplyr)
library(clusterProfiler)
library(TreeAndLeaf)
library(RedeR)
library(igraph)
library(RColorBrewer)
library(GOSemSim)
library(classInt)
library(org.Hs.eg.db)
```


# Enriquecimento funcional

A função abaixo realiza o enriquecimento funcional, adquirindo termos de processos biológicos associados com os genes.

```{r}
enrich_to_GO <- function(genelist, padj_cutoff = 0.1) {
  res <- enrichGO(
    gene          = genelist,
    OrgDb         = org.Hs.eg.db,
    ont           = "BP",
    pAdjustMethod = "BH",
    keyType       = 'ENSEMBL',
    pvalueCutoff  = 0.01,
    qvalueCutoff  = 0.05,
    readable      = TRUE
  )

  tibble::as_tibble(res@result) %>%
    filter(p.adjust < padj_cutoff)
}

# Ler dado de expressão
dge_results <- readr::read_csv("results/GSE116127.csv") %>%
  dplyr::filter(padj < 0.01)

enriched <- enrich_to_GO(dge_results$row)

```


# TreeAndLeaf

Agora, podemos seguir para a montagem do *TreeAndLeaf*. Após obtermos a matriz de dissimilaridade através da função `mgoSim`, devemos obter a proporção de genes enriquecidos para o total de genes inclusos em cada termo, que irá definir a intenside da cor dos nós na rede final. Também utilizamos o número de genes no nosso dataset que foi enriquecido para cada termo, isto irá definir o tamanho dos nós.

```{r}
terms <- enriched$ID

semData <- godata(ont = "BP")

# Proporção

enriched$path_length <-
  as.integer(sapply(strsplit(enriched$GeneRatio, "/"), "[", 2))

enriched$ratio <- enriched$Count / enriched$path_length

# Calcular similaridade semântica entre os termos
mSim <-
  mgoSim(terms,
         terms,
         semData = semData,
         measure = "Wang",
         combine = NULL)

# Organizando tamanho dos nós
size <- enriched$Count
aux <- sort(unique(size))
names(aux) <- as.character(1:length(aux))
sizeRanks <- as.factor(names(aux[match(size, aux)]))
sizeIntervals <- 7
sizeMultiplier <- 5
sizeBase <- 50
enriched$size <-
  (sizeBase + (as.numeric(sizeRanks) * sizeMultiplier))


```

## Clusterização

```{r}
hc <- hclust(dist(mSim), "average")
```


## Criação do TreeAndLeaf

```{r}
tal <- treeAndLeaf(hc)

tal <- att.mapv(g = tal, dat = enriched, refcol = 1)

pal <- brewer.pal(9, "OrRd")

tal <- att.setv(g = tal, from = "Description", to = "nodeAlias")

tal <- att.setv(
  g = tal,
  from = "ratio",
  to = "nodeColor",
  cols = pal,
  nquant = 5
)

tal <- att.setv(
  g = tal,
  from = "size",
  to = "nodeSize",
  xlim = c((sizeBase + sizeMultiplier),
           (
             sizeBase + (sizeMultiplier * sizeIntervals)
           ),
           sizeMultiplier),
  nquant = sizeIntervals
)

tal <-
  att.addv(tal,
           "nodeFontSize",
           value = 15,
           index = V(tal)$isLeaf)
tal <- att.adde(tal, "edgeWidth", value = 3)
tal <- att.adde(tal, "edgeColor", value = "gray80")
tal <- att.addv(tal, "nodeLineColor", value = "gray80")
```


## Plotar TreeAndLeaf no RedeR

```{r}
rdp <- RedPort()
calld(rdp)
addGraph(obj = rdp, g = tal)
```

