---
title: "Rede PPI"
author: "João Vitor F. Cavalcante"
date: '`r Sys.Date()`'
output: html_document
---

```{r setup, include=FALSE}
knitr::opts_chunk$set(echo = TRUE)
```

```{r}
library(RCurl)
library(dplyr)
library(igraph)
library(RedeR)
```

# Introdução

O processo de montar uma rede de interação proteína-proteína consiste de, partindo de uma lista de genes, por exemplo os genes diferencialmente expressos que encontramos, buscar suas proteínas correspondentes 
no banco de dados STRINGdb, que cataloga e classifica interações proteicas de acordo com diferentes metodologias, desde ensaios bioquímicas à análises de co-ocorrência na literatura.

A função abaixo busca os identificadores de gene dados como input no banco e retorna as interações de suas proteínas.

```{r}
get_map <- function(ids) {
  read.table(
    text = postForm(
      "https://string-db.org/api/tsv/network",
      identifiers = ids,
      echo_query  = "1",
      required_score = "0",
      show_query_node_labels = "1",
      species = "9606"
    )[[1]],
    sep = "\t",
    header = T
  )
}
```

Vamos adquirir a rede completa para o nosso conjunto de genes:

```{r}
expression <- readr::read_csv("results/GSE116127.csv")

interaction <- get_map(expression$hgnc_symbol)

```

Podemos filtrar apenas as interações com `score` mais alto:

```{r}
interaction_filtrado <- interaction %>% 
  filter(score > 0.9) %>% 
  dplyr::select(preferredName_A, preferredName_B)
```


E. por fim, podemos plotar a rede que encontramos no RedeR:

```{r}
g <- graph_from_edgelist(as.matrix(interaction_filtrado), directed = F)

rdp <- RedeR::RedPort()
calld(rdp)
addGraph(rdp, g)

```

