---
title: "Transcriptogramer"
author: "João Vitor F. Cavalcante"
date: "`r Sys.Date()`"
output: html_document
---

```{r setup, include=FALSE}
knitr::opts_chunk$set(echo = TRUE)
```

# Transcriptogramer

A biblioteca Bioconductor chamada transcriptogramer realiza análise transcricional baseada em transcriptogramas, isto é, ela projeta os valores de expressão dos genes num conjunto de
proteínas ordenadas, de forma que a probabilidade que os produtos desses genes participem
na mesma via metabólica ou processo biológico diminui com o aumento da distância entre
proteínas do ordenamento. Este procedimento possibilita uma análise global do metabolismo celular
enquanto também aponta que conjuntos de genes estão alterados.


```{r}
library(transcriptogramer)
library(tximport)
library(biomaRt)
library(dplyr)
```

Vamos ler a tabela de contagens:

```{r}

filenames <- list.files(
    "data/subset",
    pattern =  ".h5",
    full.names = TRUE,
    recursive = TRUE
  )

run_names <-
  stringr::str_extract_all(filenames, "SRR\\d+", simplify = TRUE)

counts <-  tximport(files = filenames,
                     type = "kallisto",
                     txOut = TRUE,
  ) 

exp <- as.data.frame(counts$counts) %>%
    setNames(run_names)
```



Antes de tudo, devemos criar um dicionário para o transcriptogramer, com os identificadores de proteína em uma coluna - formatados da mesma forma encontrada no ordenamento - e os identificadores dos genes em outra.

```{r}
ensembl <-
    useEnsembl(biomart = "genes", dataset = "hsapiens_gene_ensembl", mirror="useast")

translated <- getBM(
    attributes = c('ensembl_peptide_id',
                   'ensembl_transcript_id_version'),
    filters = 'ensembl_transcript_id_version',
    values = rownames(exp),
    mart = ensembl
  )


dicionario <- translated %>% 
  filter(ensembl_peptide_id != "") %>% 
  mutate(ensembl_peptide_id = paste0("9606.", ensembl_peptide_id))

exp_filtered <- exp %>% 
  filter(rownames(exp) %in% dicionario$ensembl_transcript_id_version)
```

Primeiro, criaremos o objeto contendo a informação de ligação entre as proteínas e também o ordenamento delas.

```{r}
t <- transcriptogramPreprocess(association = association, ordering = Hs900, radius = 80)
```

Em seguida, utilizamos a nossa matriz de contagens para formar o transcriptograma.

```{r}
t2 <- transcriptogramStep1(object = t, expression = exp_filtered,
                          dictionary = dicionario, nCores = 1)
```

```{r}
t3 <- transcriptogramStep2(object = t2, nCores = 1)
```

## Plots

Por fim, podemos fazer um plot com os genes diferencialmente expressos e os clusters encontrados.

```{r}
# Contrastes 

levels <- c(rep(FALSE, 4), rep(TRUE, 4))

# Atenção: Mudar p-valor

t_diff <- differentiallyExpressed(object = t3, levels = levels, pValue = 1,
                             trend = FALSE, title = "radius 80")
```

```{r}
rdp <- clusterVisualization(object = t_diff)
```

```{r}
t_enrich <- clusterEnrichment(object = t, species = HsBPTerms,
                           pValue = 0.005, nCores = 1)
```

